【裁判字號】    98,台上,6204
【裁判日期】    981022
【裁判案由】    違反貪污治罪條例
【裁判全文】
最高法院刑事判決            九十八年度台上字第六二０四號
上  訴  人  甲○○
選任辯護人  蔡惠琇律師
上列上訴人因違反貪污治罪條例案件，不服台灣高等法院中華民
國九十六年五月二十四日第二審判決（九十四年度上訴字第二三
七六號，起訴案號：台灣板橋地方法院檢察署九十二年度偵字第
一二二０號），提起上訴，本院判決如下：
    主  文
原判決撤銷，發回台灣高等法院。
    理  由
本件原判決認定上訴人甲○○係台北自來水事業處西區營業分處
（下稱自來水西區分處）之給水股工程員，負責用戶自來水接水
申請案件「第一段先行施工表前管線兼工程用水」之設計、計價
，「第二段施工」（分表安裝）之設計、計價，為依據法令從事
公務之人員。其明知前於民國八十六年四月二十三日，赴同欣建
設有限公司（以下稱同欣公司）興建坐落台北縣中和市○○路三
六九巷三十弄山坡地之「紅喜山莊」社區工地現場，會勘檢驗總
表後外管工程時，發現同欣公司並未依備查之「供水計劃書」施
作供水系統受水池、高處水塔、分歧管，嗣於八十六年八月四日
在自來水西區分處辦公室內，填寫同欣公司向該分處申請接水之
「自來水接水聲請單」備註欄時，該申請接水亦未附山頂高處水
塔建造之相關文件，為使同欣公司確實依照備查之「供水計劃書
」建造供水系統，以確保「紅喜山莊」住戶能獲得充裕而合於衛
生之用水，應就現場未依「供水計劃書」建造「高處水塔」一事
敘明，並促請同欣公司確實依「供水計劃書」建造供水系統，或
變更「供水計劃書」送請審核備查。詎其初已載明「申請第二段
接水時，應附『山頂蓄水池』之使用執照及內線審查合格文件」
，旋以立可白塗銷更改為「申請第二段接水時，應附社區給水內
線外管埋設工程檢驗報告表」，對於供水系統「高處水塔」建造
一事，故為隱匿未提，足以生損害於自來水西區分處對於總表後
供水系統工程檢驗之正確性；復於八十七年十月十九日，同欣公
司申請對「紅喜山莊」社區建造完成之「台北縣中和市○○路三
十弄十號」、「台北縣中和市○○路三十弄二號」二棟建物申請
接水，雖供水系統未興建高處水塔，猶審核通過，並於八十七年
十一月七日裝表完成，取得自來水供應等情。因而撤銷第一審諭
知上訴人無罪之判決，改判依刑法第二百十三條之規定論上訴人
以公務員明知為不實之事項，而登載於職務上所掌之公文書，足
以生損害於公眾罪，處有期徒刑壹年貳月。固非無見。
惟查：一、刑法第二百十三條之公務員明知為不實之事項，而登
載於職務上所掌之公文書罪，須所登載之事項係虛偽不實為要，
如僅辦理不當，即尚難繩以該罪。依原判決之認定，上訴人係於
八十六年四月二十三日赴「紅喜山莊」社區工地現場，會勘檢驗
總表後外管工程時，發現同欣公司並未依備查之「供水計劃書」
施作供水系統受水池、高處水塔、分歧管，嗣於同欣公司申請接
水時，明知其情，猶於「自來水接水聲請單」之備註欄，將原載
「申請第二段接水時，應附『山頂蓄水池』之使用執照及內線審
查合格文件」，以立可白塗銷更改為「申請第二段接水時，應附
社區給水內線外管埋設工程檢驗報告表」，係對於現場未依「供
水計劃書」施作高處水塔一事「故為隱匿未提」，或為「未詳實
填載於備註欄」（見原判決第二、九頁），認足以生損害於自來
水西區分處對於總表後供水系統工程檢驗之正確性，乃依刑法第
二百十三條論處上訴人罪刑。然上訴人上開記載「申請第二段接
水時，應附社區給水內線外管埋設工程檢驗報告表」之語，縱有
隱匿其他事項或有記載欠詳之情形，但就該文字內容，何以係為
上訴人所明知並屬虛偽不實之事項？實情難謂明確，又未據原判
決析論審明，其適用法律之當否，本院即無從憑斷。且上訴人未
於該備註欄記載同欣公司尚未依「供水計劃書」建造「高處水塔
」之旨，即便係有意隱瞞其事，或有上揭所謂「未詳實填載於備
註欄」之情形，但與其所載「申請第二段接水時，應附社區給水
內線外管埋設工程檢驗報告表」內容虛實之認定，究竟有何關聯
，原判決亦未論敘明白，自嫌理由欠備。二、客觀上為法院認定
事實及適用法律基礎之證據，雖已調查而其內容尚未明瞭者，即
與未經調查無異，如遽行判決，仍屬應於審判期日調查之證據而
未予調查之違法。原判決事實欄復記載上訴人為上述之登載後，
再於八十七年十月十九日，同欣公司申請對「紅喜山莊」社區建
造完成之「台北縣中和市○○路三十弄十號」、「台北縣中和市
○○路三十弄二號」二棟建物申請接水，雖供水系統未興建高處
水塔，猶審核通過，並於八十七年十一月七日裝表完成，取得自
來水供應等情，參諸上訴人於偵查中供承：伊係根據內線紀錄表
合格才同意供水，疏未審查有無高處水塔之使用執照等語（見九
十年度他字第六九０號卷第八三、八四頁），該供水之核可似亦
確為上訴人所承辦。原判決既以上訴人之核可供水，與其所引台
北自來水事業處營運章程第四章用水設備第十二條：「自來水用
戶用水設備表後部分工程，其設計圖應先送台北自來水事業處審
定始得施工。工程完竣，經台北自來水事業處依台北自來水設備
標準檢驗合格，始予供水。」等相關規定不合，且檢察官起訴書
已載稱上訴人於本件行為係圖利同欣公司獲取不法利益新台幣（
下同）七百三十七萬八千三百二十三元（含未施作之高處水塔建
造費用二百六十萬七千七百五十元、蓄水池至高處水塔給水外線
管路建造費用四百七十七萬一千零七十三元）各等情；則倘上訴
人於同欣公司申請接水時，於上揭備註欄之記載刻意隱匿同欣公
司未建造高處水塔等之事在先，嗣又逕憑其所載「給水內線外管
埋設工程檢驗報告表」即予核可供水，使同欣公司得以免除依「
供水計劃書」建造上揭高處水塔等之不法利益，其前後過程是否
即為圖利同欣公司所為，即待究明。原審未斟酌上揭事證，查究
釐清，且就其事實欄所載上訴人不當核可供水之行為，與其被訴
圖利罪責之認定有無關係，亦未於理由內說明論斷，遽認上訴人
被訴圖利部分，不能證明犯罪，而不另諭知無罪，自嫌調查職責
未盡及理由不備。以上或為上訴意旨所指摘，或為本院得依職權
調查之事項，應認原判決有撤銷發回更審之原因。
據上論結，應依刑事訴訟法第三百九十七條、第四百零一條，判
決如主文。
中    華    民    國  九十八  年    十    月  二十二  日
                      最高法院刑事第九庭
                          審判長法官  邵  燕  玲
                                法官  李  伯  道
                                法官  孫  增  同
                                法官  李  英  勇
                                法官  蔡  名  曜
      本件正本證明與原本無異
                                      書  記  官
中    華    民    國  九十八  年    十    月  二十八  日
                                                     ｍ


司法院資訊處製作；財團法人民間司法改革基金會備份。
